臺灣高等法院刑事判決　　　　　　　　96年度上訴字第2485號
上　訴　人
即　被　告　丁○○
義務辯護人　林光彥律師
上列上訴人因違反貪污治罪條例等案件，不服臺灣板橋地方法院
94年度訴字第1568號，中華民國96年5月10日第一審判決（起訴
案號：臺灣板橋地方法院檢察署94年度偵緝字第35號），提起上
　　　訴，本院判決如下：
    主  文
原判決撤銷。
丁○○依據法令從事公務之人員，利用職務上之機會，詐取財物
，處有期徒刑柒年貳月，褫奪公權年。
犯罪所得財物新臺幣貳拾萬捌仟伍佰元追繳發還臺北縣政府，如
全部或一部無法追繳時，以其財產抵償之。
    事  實
一、丁○○原係台北縣三峽國民小學（址設台北縣三峽鎮○○路
    16號，以下簡稱三峽國小）之人事管理員（民國79年12月10
    日到職，90年6月1日調任臺北縣消防局），任職期間依據臺
    北縣國民小學分層負責明細表規定，其職務事項包括為三峽
    國小教職員處理生活津貼、各項補助費之申請事宜，為依據
    法令從事公務之人員。
二、丁○○明知其承辦上開職務有關公教人員生活津貼父母喪葬
    補助事項，依據臺北縣政府生活津貼申請標準作業程序及公
    教人員婚喪生育補助表等規定，需以公務員之父母死亡為請
    領前提，且必須繳驗戶口名簿、除戶戶籍謄本、死亡證明書
    等證明文件。惟於87年6月間，三峽國小教師甲○○以其母
    親林丁酴醾病危為由告知丁○○欲先請喪假，丁○○因而得
    知上開情事（惟林丁酴醾係於87年8月2日死亡）。詎丁○○
    明知林丁酴醾當時仍未死亡，甲○○尚不得請領公教人員生
    活津貼喪葬費補助，竟因自己財務窘況，亟思向甲○○借得
    前揭款項使用，即告知甲○○可於其母親過世前即先申領前
    開補助款，見甲○○不置可否，即基於為甲○○不法所有之
    意圖，利用其承辦三峽國小教職員申請生活津貼喪葬費補助
    之職務上之機會，於87年6月17日，在三峽國小內，以甲○○名義填寫87年度公教人員生活津貼申請表（以下簡稱申請
    表，惟其上並未書寫甲○○之署押、亦未蓋用甲○○之印章
    ），並勾選事由為「喪葬費補助費」、並檢附證件「死亡診
    斷書及關係證明文件」（惟事實上申請時並未檢附此等文件
    ），並於請求補助金額欄記載「月支薪俸額四一, 七○○元
    ，補助伍個月薪俸額。新臺幣貳拾萬捌仟伍佰元」、於領款
    欄則記載「茲領到眷喪補助費新臺幣貳拾萬捌仟伍佰元」等
    事項，用以表示甲○○之母親林丁酴醾因已於87年6月17日
    前已死亡，申請87年公教人員喪葬補助費之生活津貼新臺幣
    （下同）208500元，並明知甲○○上開申請喪葬費生活津貼
    補助之事係屬虛偽，竟將該不實之教師甲○○申請「眷喪」
    補助事項，登載於其職務上所掌之請領公教人員生活津貼清
    冊（以下簡稱清冊，此部分亦未書寫甲○○之署押、亦未蓋
    用甲○○之印章）之公文書上，並於申請表主管單位簽核欄
    中之「人事單位」項下以及清冊「經辦人」欄以及「主管人
    事人員」欄處用印，逐級呈報，而行使該登載不實之清冊（
    公文書），經不知情之會計員丙○○（主計單位）、校長乙○（均經檢察官為不起訴處分）分別蓋用職務章以簽認、批
    示（惟上開丙○○、乙○均疏未發現甲○○並未簽名、用印
    於其上），再由三峽國小會計人員持向臺北縣政府申請核發
    補助費（起訴書誤載為由丁○○檢具相關文件，縣政府提出
    申請），經臺北縣政府誤認甲○○確因其母親林丁酴醾已死
    亡，而於87年6月17日提出87年公教人員生活津貼喪葬補助
    費之申請，核准撥款並將票據號碼0000000號、發票日87年6
    月18日、票面金額208500元、受款人甲○○、付款行庫為台
    北縣三峽鎮農會（下稱三峽鎮農會）之支票1紙寄交三峽國
    小之成年出納人員，並由不知情之該出納人員於付款憑單之
    受款人欄代簽甲○○姓名（此部分查無丁○○自行或利用他
    人偽造署押之情事），並層轉校長乙○核示以領取該支票後
    ，轉託丁○○交予甲○○（起訴書誤載為由三峽國小人事單
    位收受，轉由丁○○保管）。丁○○遂以上開方式，利用職
    務上之機會，而詐取前述公教人員生活津貼喪葬補助費。其
    行使登載不實事項公文書之行為，均足以使甲○○、丙○○
    、乙○、三峽國小、臺北縣政府之權益受損，亦足以妨礙臺
    北縣政府核發公教人員生活津貼喪葬補助費之正確性。嗣丁○○於87年6月19日13時許，即持前揭支票與甲○○相約於
    三峽國小大門見面，告以臺北縣政府已核發該筆公教人員生
    活津貼喪葬補助費，並表明欲向甲○○商借前揭款項使用，
    經徵得甲○○之應允並於臺北縣三峽鎮農會存款憑條及取款
    憑條之戶名欄親簽其姓名各1式以及填載存取款日期、帳戶
    、金額，並在取款憑條復蓋用上開農會帳戶之印鑑印文1枚
    、填寫取款密碼，以完成前述存、取款條之記載，再於上開
    支票背面蓋用「甲○○」之印文1枚以為票據背書，而由丁○○於同日15時8分許執持前述支票、存取款憑條、存摺至
    臺北縣三峽鎮農會，先將上開支票存入甲○○於三峽鎮農會
    所申設之000000000000號帳戶以如數兌領，再於同日15時9
    分許自上開帳戶提領其中之20萬元。嗣因甲○○未獲丁○○
    清償前開款項，而以丁○○未經其同意即冒領上開公教人員
    生活津貼喪葬費補助款涉有不法，而向檢察官提起告訴，始
    查獲上情。
三、案經甲○○訴由臺灣板橋地方法院檢察署檢察官偵查起訴。
    理  由
壹、認定犯罪事實所憑之證據及理由：
一、訊據被告丁○○矢口否認有何詐欺取財、偽造文書之犯行，
    辯稱伊於事前的確徵得告訴人甲○○之同意，為給予方便才
    代其辦理本件請領公教人員生活津貼喪葬補助款之事宜等語
    ，辯護人並為被告辯護稱其並無犯罪之故意，僅是三峽國小
    行政疏失等語，然查：上揭被告丁○○於告訴人甲○○母親
    林丁酴醾過世前之87年6月17日，明知告訴人之母親尚未過
    世，即藉其職務上辦理三峽國小教職員生活津貼、各項補助
    費之請領之機會，以告訴人之母親已經死亡欲請領87年度公
    教人員生活津貼喪葬費補助款為由，以告訴人之名義填寫87
    年度公教人員生活津貼申請表及登載不實於職務上所掌管之
    清冊，並逐級呈報而行使，而利用職務上之機會以該等文件
    自臺北縣政府公庫詐欺取得財物，並隨即向告訴人商借取得
    其中之20萬元等犯罪事實，業據被告丁○○於偵查中及原審
    準備程序、審理時坦承不諱（見臺灣板橋地方法院檢察署94
    年度偵緝字第35號卷宗第29、30、34、35頁，原審卷第46、
    47、203、234、235、270、326、327頁），而告訴人之母親
    林丁酴醾雖在87年6月15日出院，然係於87年8月2日方死亡
    等情，有財團法人亞東紀念醫院94年12月24日亞歷字第0946
    410631號函、林丁酴醾之除戶戶籍謄本、相驗屍體證明書存
    卷足參（前揭檢察署92年度發查字第2037號卷第7、105頁、
    原審卷第99頁），另前述被告於87年6月17日以告訴人名義
    填製申請之公教人員生活津貼申請表並登載不實事項於職務
    上所掌之公教員工生活津貼清冊而持之行使，以及臺北縣政
    府寄交縣庫支票後由不知情之三峽國小出納（會計）人員填
    製之付款憑單、收入及支出傳票而交付支票，嗣該縣庫支票
    並於87年6月17日存入告訴人於臺北縣三峽鎮農會申設之前
    述帳戶並如數兌付，同日並經提領其中之20萬元經存入告訴
    人等情，有前述申請表、清冊、付款憑單、收支傳票及臺灣
    銀行板橋分行93年6月14日以板橋庫字第09300048741號函所
    檢送之面額208500元之臺灣省臺北縣縣庫支票（受款人甲○○、支票號碼LA0000000、發票日87年6月18日）、臺北縣三
    峽鎮農會分別於93年3月23日北縣峽農信字第930174號函所
    檢送告訴人申設之0000000000000號帳戶於87年6月19日之該
    農會轉帳支出傳票、存款憑條、現金支出傳票、顧客基本資
    料查詢、帳戶交易明細表及於同年9月13日以北縣峽農信字
    第930626號函所檢送上開帳戶同日經填寫密碼、蓋用開戶印
    鑑印文提領20萬元之取款憑條在卷足稽（見上揭檢察署92年
    度發查字第2037號卷第8、9、31、32、33、107至113頁、93
    年度他字第1660號卷第28、29、61、62頁）。
二、又被告於87年係任職於三峽國小擔任人事管理員乙職，在職
    期間之工作職掌事項包括「教職員生活津貼、各項補助費及
    福利互助之申請」等情，以及臺北縣政府核撥縣庫支票後其
    收受流程等節，併有銓敘部函、臺北縣政府任免遷調通知書
    、臺北縣政府人事令、臺北縣新莊市公所在職證明書附卷足
    按，並經臺北縣政府96年1月17日以市府人三字第096003417
    6號函所檢送之臺北縣三峽鎮三峽國民小學96年1月11日北縣
    峽國人字第0960000145號函文明確指出該校「有關生活津貼
    各項補助之申請，依據規定應由當事人檢證並出申請。人事
    單位協助申請並查核薪給、證件與時效規定‧‧‧縣府以具
    名、劃線、禁止背書轉讓之支票寄發學校出納轉交當事人收
    執‧‧‧」說明清楚，並檢送被告任職三峽國小起迄日資料
    、臺北縣國民小學分層負責明細表以及前述清冊（其上記載
    ：經辦人為被告）可供參考（見原審卷第71、72、87、88、
    300至303、305、310頁）。復有告訴人所自承為其親自簽名
    認可之借款清單附卷可佐（見原審卷第62、257、258頁），
    而原審二度將上揭借款清單「甲○○」之字樣連同告訴人在
    臺北縣三峽鎮農會所申設之前揭帳戶於87年6月19日因為存
    、取款行為所填製之存、取款憑條上「戶名」或「存戶簽章
    」上之簽署之「甲○○」字樣送請鑑定結果，均發現上開文
    件中之「甲○○」其結構佈局、態勢神韻等筆畫特徵均相同
    （以上有法務部調查局95年3月24日調科貳字第09500128550
    號、同年7月25日調科貳字第09500333700號鑑定通知書在卷
    可考，原審卷第116至118、272至275頁），參以告訴人於原
    審準備程序、審理時坦稱：「‧‧‧被告在我母親去世之前
    就先辦理請領喪葬補助費，被告有向我說有這個費用可以請
    領，但是我當時並沒有跟她說一定要辦，後來她有無開始在
    辦我不知道‧‧‧『被告事前有說她不方便，要先拿去用』
    ，我就等她看她什麼時候要還我，可是等了很久，她都沒有
    還我，等到90年我要退休時，我才提出告訴，因為當初我對
    於被告吃定我的感覺很不好‧‧‧」、「（你之前說喪葬補
    助費被告說她不方便要先拿去用，她到底有沒有先跟你說？
    ）被告沒有先跟我說，我不答應」、「（你之前為什麼說「
    被告有先跟你說」？）我沒有答應被告她。有天在吃飯的時
    候，被告說我喪葬補助費可以先拿出來用，我跟他說我沒有
    急用，我不需要拿出來用」、「（是否你有寫一張借據『母
    親喪葬費用三十萬元』，是否指被告領走的喪葬費，而沒有
    交給你？）是的」等語（見原審卷第258至261頁），均核與
    被告上述坦承情節相符，堪為被告上揭陳述之佐證。
貳、對於被告辯解之判斷：
一、被告丁○○雖辯稱伊於事前的確徵得告訴人甲○○之同意，
    為給予方便才代其辦理本件請領公教人員生活津貼喪葬補助
    款之事宜等語，辯護人並為被告辯護稱其並無犯罪之故意，
    僅是三峽國小行政疏失云云，然查：
（一）告訴人甲○○除始終否認其曾於事前（即被告於87年6月
      17日申辦前）同意或應允、授權被告於87年6月間（即其
      母親林丁酴醾過世前）代其申辦前揭喪葬費補助事宜，再
      細繹前述製作日期均為87年6月17日之申請表、清冊上有
      關申請人「簽章」（申請表）、「申請人蓋章」（清冊）
      各欄位俱無告訴人之署名甚至印章印文可稽，而此經比對
      臺北縣政府於92年10月24日以北府人三字第0920633773號
      函所檢送告訴人名義申請日期於87年8月（日期空白）提
      出之87年度公教人員生活津貼差額申請表中「申請人親筆
      簽名蓋私章」處即載有告訴人之署名並印文乙節（此部分
      款項金額為6400元，乃上揭款項之不足差額，見上揭檢察
      署92年度發查字第2037號卷第74頁）。被告辯稱伊係代告
      訴人預先填寫申請表為等告訴人之母死亡之後，備齊證明
      文件並填入死亡日期再正式送件申請，伊將申請表放在丙○○桌上，不料丙○○因事情忙碌，一時失察未再向被告
      查證而送出申請書正式申請云云，其於本院審理時並舉證
      人即三峽國小之會計丙○○本院審理時到庭證稱一般必須
      附上死亡證明文件才可申請，本件可能是當時忙碌致疏忽
      未審核證明文件等語。惟查會計人員是否疏忽而未詳加審
      核證明文件，此乃會計人員是否應負行政疏失責任問題，
      與被告主觀上是否故意登載不實於詐領喪葬補助無關，本
      件依被告填載之申請表記載，其在將申請書送交會計丙○○之前，業已送經直屬單位主管蓋章過（見發查2037號偵
      查卷第而二十九頁），並非如被告所稱僅係預先填寫申請
      書再補齊證明文件而非正式申請，再參以被告以往承辦過
      之類似申請案件均係在申請人眷屬死亡之後始行提出申請
      ，並均附有死亡證明或除戶之戶籍謄本為證，此有本院調
      閱之被告所承辦之八十八年五月至九十年二月辦理喪葬補
      助費申請書及相關資料附卷可按。再衡以國人習俗，在親
      人死亡之前即為其申請喪葬補助，此乃趨凶避諱之事，被
      告上開辯解顯然有悖常情，並不足採，而證人丙○○之證
      詞並不足作為有利於被告之認定。又本件告訴人指稱其並
      不知被告藉其名義於87年6月17日申辦該筆喪葬補助費各
      語，當非虛構，否則其如曾委請被告代為辦理上開事情，
      豈有不順便於上開申請表、清冊上親名、用印以方便校方
      作業之理？是被告另辯稱：其辦理本件喪葬費用請領情節
      ，係因告訴人所委請或要求等語，亦無足取。
（二）按貪污治罪條例第5條第1項第2款所稱之「利用職務上機
      會詐取財物」罪，係指因法律或命令賦予行為人以一定之
      職務，而行為人竟利用此等職務上之機會因勢乘便予以詐
      財，本案被告於行為時乃為三峽國小之人事管理員，為依
      據法令從事公務之人員，乃依前述三峽國小函文暨所附各
      項補助費申請說明，該校人事單位獲悉員工有眷屬死亡時
      ，應主動告知有關法令規定並協助檢齊有關證件，於規定
      時限內提出申請，而就眷屬喪葬津貼生活津貼部分，需於
      「事實發生後三個月內」、繳驗「申請書二份、死亡證明
      書二份、除戶戶籍謄本二份、申請人戶籍謄本或戶口名簿
      影本二份、申請人所有兄弟姊妹戶籍謄本二份或戶口名簿
      影本暨身份證影本各二份、切結書一份」（見原審卷第31
      3頁），或至少依申請表所載申請前揭喪葬補助費之公教
      人員應提出「死亡診斷書及關係證明文件」。易言之，公
      教人員需於眷屬死亡後，始得於期限內檢具相關文件，請
      領此等補助款。乃被告身為人事管理員，依前所述具有「
      需協助當事人提出生活津貼補助之申請並查核證件」之職
      責，惟其竟利用擔任此等職務之機會，明知告訴人之母親
      於87年6月17日之際並未死亡，即無前述任何證件可佐，
      而仍以告訴人名義於前述時間循上開申請公教人員生活津
      貼喪葬費補助之流程，致三峽國小內之其餘審核人員及臺
      北縣政府承辦公務員均未能發現其不實，致令告訴人取得
      上開喪葬費補助款208500元，是被告係利用職務上之機會
      因勢乘便詐取財物之不法意圖，即甚明顯。是辯護人辯稱
      本件被告並無犯罪故意云云，並不足採。
二、查被告明知甲○○之母親於87年6月17日之際並未死亡，猶
    將上開不實事項登載於清冊（公文書）之行為，足使告訴人
    、丙○○、乙○等人及臺北縣政府公庫之權益受損，亦足妨
    礙臺北縣政府核發公教人員生活津貼喪葬費補助之正確性，
    其所為即足生損害於公眾及他人，且其用以詐取臺北縣政府
    之財物，並存入告訴人之帳戶而既遂等情，至為顯然。
三、綜上所述，本案事證明確，被告所辯並不足採，其犯行洵堪
    認定，應予依法論科。
參、論罪之理由：
一、查被告行為後，刑法於94年2月2日修正公布，95年7月1日施
    行。按行為後法律有變更者，適用行為時之法律，但行為後
    之法律有利於行為人者，適用最有利於行為人之法律，現行
    刑法第2條第1項訂有明文。此條規定係規範行為後法律變更
    所生新舊法律比較適用之準據法，本身尚無比較新舊法之問
    題，應一律適用裁判時之現行刑法第2條規定以決定適用之
    刑罰法律。又本次刑法修正之比較新舊法，應就罪刑有關之
    共犯、未遂犯、想像競合犯、牽連犯、連續犯、結合犯，以
    及累犯加重、自首減輕暨其他法定加減原因（如身分加減）
    與加減例等一切情形，綜其全部罪刑之結果而為比較（參照
    最高法院95年5月23日95年度第8次刑庭會議決議）；又新舊
    刑法關於刑之規定，雖同採從輕主義，惟比較時仍應就罪刑
    有關之身份犯、共犯、未遂犯、連續犯、牽連犯以及累犯加
    重、自首減輕、暨其他法定加減原因、與加減例等一切情形
    ，綜其全部之結果，而為比較，再適用有利於行為人之法律
    處斷，而不得一部割裂分別適用不同之新舊法，又從刑附屬
    於主刑，除法律有特別規定者外，依主刑所適用之法律（參
    照最高法院24年上字第4634號、29年上字第964號判例意旨
    ）。經查：被告行為後，刑法第55條牽連犯之規定，業於94
    年1月7日修正公布刪除，並於95年7月1日施行，則被告之犯
    行，因行為後新法業已刪除牽連犯之規定，則被告所犯數罪
    應依數罪併罰之規定分論併罰，顯已影響行為人刑罰之法律
    效果，自屬法律有變更，依刑法第2條第1項規定，比較新、
    舊法結果，仍應適用較有利於被告之行為時法律即舊法論以
    牽連犯。又被告行為後，貪污治罪條例於95年5月30日修正
    公布，並自95年7月1日施行，其中該條例第2條關於公務員
    定義由修正前之「依據法令從事公務之人員，犯本條例之罪
    者，依本條例處斷；其受公務機關委託承辦公務之人，犯本
    條例之罪者，亦同。」修正為「公務員犯本條例之罪者，依
    本條例處斷。」，茲本件被告本即具有公務員身分，無論依
    貪污治罪條例修正前、後第2條之規定，均應適用本條例，
    並無有利不利之情形，應無適用修正後刑法第2條第1項之規
    定比較新舊法適用之問題；且因被告具有「公務員」身分之
    情形，故本件適用修正前後貪污治罪條例之規定其結果均無
    不同，故應逕行適用修正後之貪污治罪條例。另修正後刑法
    第37條第2項關於褫奪公權之規定為宣告1年以上有期徒刑，
    依犯罪之性質認有褫奪公權之必要者，宣告褫奪公權1年以
    上10年以下褫奪公權，較修正前所規定宣告6月以上有期徒
    刑，依犯罪之性質認有褫奪公權之必要者，宣告褫奪公權1
    年以上10年以下褫奪公權，其條件較嚴格，將裁量宣告褫奪
    公權之有期徒刑宣告刑下限，由6月提高為1年，必須經法院
    宣告1年以上有期徒刑始得宣告褫奪公權，以新法的規定對
    被告較有利，自應適用有利於被告之法律。
二、核被告丁○○所為，係犯貪污治罪條例第5條第1項第2款之
    利用職務上機會詐取財物罪以及刑法第216條、第213條行使
    公文書不實登載罪（參照最高法院69年度台上字第33號判決
    、95年度台上字第3218號判決意旨）。公訴人起訴書所引法
    條雖認被告詐取財物之舉止係涉刑法第339條第1項之詐欺取
    財罪云云，然因其起訴書犯罪事實欄業已記載被告基於不法
    所有之意圖，藉告訴人甲○○母親林丁酴醾已經死亡為由，
    以其名義於87年6月17日填載申請表等後逐層簽認批示，再
    檢具相關文件向臺北縣政府提出申請，致該府誤認上情屬實
    因而同意撥款，可見公訴人當已就被告所涉「利用職務上機
    會詐取財物罪」之同一事實範圍起訴無疑，再公訴檢察官亦
    已到庭補正上開罪名論告，即於原審準備程序及審理時告以
    犯罪事實及罪名（見原審卷第35、36、45、48、201、232、
    253、322頁），自得變更起訴法條；此外，起訴書雖未明白
    論及被告不實登載後並持以行使前述職務上掌管之清冊之行
    為，然其犯罪事實欄既已記載被告係檢具申請書等相關文件
    持向臺北縣政府提起申請，而事實上被告果亦係將前述申請
    書及本件登載不實之清冊一併完成後持交丙○○等人逐級層
    報以行使藉圖遂其藉告訴人名義詐領前揭喪葬補助費之行為
    ，可見此部分情節亦在檢察官起訴範圍內無疑，更何況被告
    此部分行使公文書不實登載罪與前述利用職務上之機會詐取
    財物之情節有方法結果之牽連關係，屬裁判上一罪，當亦為
    起訴效力所及，本院自亦得併予審理（原審亦於96年4月26
    日審判期日告以被告此部分所涉法條及罪名），併此說明。
    又被告於製作登載該不實之公文書（清冊）後，並持之加以
    行使，該製作登載之低度行為，應為高度之行使行為所吸收
    ，不另論罪，僅應論以行使公文書不實登載罪。復其所犯上
    開行使公文書不實登載罪（方法）與利用職務上之機會詐取
    財物（結果）二罪有方法結果之牽連關係，為牽連犯，應依
    修正前刑法第55條後段之規定從一重之利用職務上機會詐取
    財物罪處斷。另被告於偵查中雖坦承其以告訴人名義填製前
    述前述申請表、清冊，並持之逐層簽認批示，再檢具相關文
    件向臺北縣政府提出申請上開喪葬費補助款，然其始終否認
    有何不法意圖，難認其陳述內容已經已符合「自白」之情事
    ，更何況被告迄今亦未繳交全部所得財物，此經其陳述在卷
    ，本院自無從參酌貪污治罪條例第8條第2項之規定處理。
肆、原判決應予撤銷改判之理由及科刑：
一、原審以被告罪證明確，予以論罪科刑，固非無見，惟按所謂
    「從刑附屬於主刑」原則，係指從刑應與主刑一併於判決主
    文內宣告之，不得單獨或裂割宣告而言，並非指從刑必須一
    律適用與主刑相同之法律。故被告行為後若宣告其從刑所適
    用之法律有變更者，仍應依刑法第二條第一項之規定，選擇
    適用其中最有利於被告之法律，並不受其主刑所適用法律之
    拘束，亦無所謂從刑應一律附隨主刑適用相同法律之問題。
    乃原判決就刑法第37條第2項關於褫奪公權修正部分，認雖
    依新法的規定對被告較有利，惟因不得一部割裂適用新舊法
    及「從刑附屬於主刑」原則，經綜合比較結果，本件被告所
    犯之罪以適用修正前之刑法較為有利，仍應整體適用修正前
    之刑法予以論處等語（見原判決第8頁倒數第3行至末行、第
    9頁第1行至第2行），容有未洽。本件被告丁○○提起上訴
    ，其猶執陳詞否認犯罪，辯稱：伊並無詐欺之犯意，伊只是
    基於幫忙意思，預先填寫申請書，而且申請書亦未填寫日期
    ，伊與告訴人之間本有金錢借貸，本件僅是三峽國小行政疏
    失而已云云，據此指摘原審不當，其上訴固無理由，惟因原
    判決既有可議，爰由本院撤銷改判，並審酌被告之素行，有
    本院被告全國前案紀錄表在卷可參、其於得知告訴人母親病
    危然尚未死亡後，僅因自己經濟窘困而圖向告訴人借款使用
    ，即利用擔任三峽國小人事管理員之職務上機會以告訴人名
    義填製職務上掌管內容不實之清冊公文書等文件並連同前述
    申請表持以行使以詐騙公財，破壞其職務之純潔公正，且迄
    今仍未返還任何款項，若非因事後並未清償告訴人欠款，為
    人發現不法之可能性甚低，其犯罪情節本屬不輕，且犯罪動
    機、目的亦值非議，其智識程度、犯後除就犯意有無爭辯外
    ，對於其他客觀情節多已坦承之態度等及其他一切情狀，判
    處被告丁○○有期徒刑七年二月，並宣告褫奪公權三年。
二、至於被告利用其職務上之機會以告訴人名義由臺北縣政府所
    申領208500元公教人員生活津貼喪葬補助費，乃被告本案犯
    罪所詐得之財物，應依貪污治罪條例第10條之規定，依法追
    繳並發還台北縣政府，如全部或一部無法追繳時，以其財產
    抵償之。
伍、不另為無罪諭知部分：
一、公訴意旨另以：被告丁○○於取得前開公（縣）庫支票後，
    於付款憑單內之受款人欄，偽簽告訴人甲○○之簽名，而偽
    造告訴人已自三峽國小領取該支票之私文書，並層轉丙○○
    、乙○核准用印，製造告訴人已親自領取該支票之不實情事
    ，而將該支票詐騙得手，足以生損害於告訴人、丙○○、乙○及該校管理喪葬費用請領之正確性。然因該支票係載明受
    款人之記名票據，非受款人不得直接兌領款項，其旋於同月
    19日，以事前於不詳時日，自告訴人於該校之辦公室桌具之
    抽屜內，竊取之告訴人所開設之三峽鎮農會之存簿、印章，
    蓋印於該支票背面，以盜蓋告訴人印章作成背書，並於存款
    憑條填載相關帳戶、金額等項目，並偽簽告訴人之簽名於戶
    名欄，凸顯告訴人欲將該支票存入自有之三峽鎮農會帳戶之
    表徵，向不知情之三峽鎮農會之承辦人員提出、行使，使承
    辦人員誤以為係告訴人有意將該支票存入該帳戶，而將該支
    票存入該帳戶，嗣該支票於同日順利兌得款項，被告丁○○
    隨即以前開竊得之印章，蓋印於三峽鎮農會取款憑條之存戶
    簽章欄，同時偽簽告訴人之簽名於該欄位，並在該取款憑條
    內書寫帳戶號碼、領款金額20萬元等項目，偽造告訴人欲自
    該帳戶提領款項之私文書，並將該文書行使、交付予不知情
    之農會承辦人員，而順利領得該帳戶內之現金20萬元，足生
    損害於告訴人及金融機關對於客戶帳戶管理之正確性，而認
    被告丁○○此部分涉有刑法第216、210條之行使偽造私文書
    、第339條詐欺取財等罪嫌云云。惟查：
（一）訊據被告丁○○堅決否認其曾於上開付款憑單內之受款人
      欄簽署告訴人之簽名，辯稱上開簽名應為「會計向縣政府
      請款用的」等語（見原審卷第84頁），乃參酌上揭三峽國
      小96年1月11日北縣峽國人字第09600000145號函已敘明有
      關生活津貼之請領，「縣府以具名、劃線、禁止背書轉讓
      之支票寄發學校出納轉交當事人簽收」等情，以及卷附付
      款憑單所載領取上開縣庫支票方式為「郵寄：寄支用機關
      轉發」，並僅經丙○○（乃三峽國小當時主辦會計之人員
      ）用印於「製單」、「主辦會計人員」以及乙○於「機關
      長官或授權代簽人」等欄位用印而已，可見本件臺北縣政
      府之縣庫支票當係寄交予三峽國小之出納（會計）人員收
      受，此後之流程當即由該國小之出納（會計）人員經手應
      甚清楚，且證人丙○○亦於原審審理時具結證稱本件被告
      雖代辦甲○○喪葬補助費的申請，然告訴人之喪葬補助費
      請領事宜乃其承辦，且通常流程係伊「根據同事的申請書
      ，作成付款憑單，送去台北縣政府，台北縣政府會將記名
      劃線、並禁止背書轉讓的支票寫上申請人的名字。這個支
      票是會到申請人的手上」等語無訛（見原審卷第264、265
      頁），是參諸上開函文意旨及丙○○證言內容，既均與被
      告所辯相符，顯見被告否認曾於前述「付款憑單」之受款
      人欄簽署「甲○○」等字樣，當屬真實，因此起訴書認為
      被告此部分所為涉犯偽造私文書及詐欺取財云云，即有誤
      會。
（二）又證人即告訴人甲○○業於原審準備程序及審理時已證述
      ：「‧‧‧被告在我母親去世之前就先辦理請領喪葬補助
      費，被告有向我說有這個費用可以請領‧‧‧被告事前有
      說她不方便，要先拿去用，我就等她看她什麼時候要還我
      ，可是等了很久，她都沒有還我，等到九十年我要退休時
      ，我才提出告訴，因為當初我對於被告吃定我的感覺很不
      好‧‧‧」、「（上面還有領款憑條的密碼是誰寫的？）
      密碼是我告訴被告‧‧‧」、「（你是否有把存摺、取款
      憑條的密碼告訴被告？）是的‧‧‧」等語（見原審卷第
      202、260頁），又告訴人於本案事實發生後復在前述內載
      「母親喪葬補助費30萬」之借款清單上親自署名確認，暨
      經前述法務部調查局二度鑑定結果，皆認被告在臺北縣三
      峽鎮農會所申設之上開帳戶於87年6月17日所為之存、取
      款憑條上有關「甲○○」之字跡與被告自承親簽之上述借
      款清單中「甲○○」之字樣其筆劃特徵相同均如前述，足
      見本件被告施以上揭欺罔詐術，致令臺北縣政府陷於錯誤
      而輾轉交付甲○○前述縣庫支票後，彼當已取得告訴人之
      首肯於兌領上開支票票款後借予若干款項，告訴人始會在
      支票背面蓋用印文且於前述存、取款憑條上親自親名、蓋
      用開戶印鑑章，甚且告知被告取款密碼，因此被告亦方才
      得以藉由所執持之縣庫支票、存取款憑條以及存摺等物順
      利提領20萬元無礙。換言之，前揭被告為提領款項所使用
      之物品或訊息，若非告訴人所交付，亦屬告訴人所告知，
      要非被告所竊取而來。否則，存摺、縣庫支票、存取款憑
      條（含其上簽名、印鑑印文）等有形物品固可藉由不法行
      為（如竊盜、詐欺等）而於未經徵得他人同意之情況下取
      得，然以金融機構提款密碼乃屬個人重要專屬訊息，泰半
      金融機構均藉此把關以防非帳戶所有人或未經其同意者任
      意領款，即本件臺北縣三峽鎮農會亦於95年5月11日以北
      縣峽農信字第950334號函文指稱「有關本會客戶以填寫取
      款憑條方式提款時，確須依存戶憑條所載之密碼由本會櫃
      員輸入，並無誤後方能提領」明確（見原審卷第149頁）
      ，是被告既得於存、領款之際取得業已填載取款密碼完成
      之取款憑條，顯係業已事先徵得告訴人之同意斯有事理。
      要之，本件起訴書指摘被告此部分另涉有偽造私文書後復
      持之行使、並詐欺取財等之情節，並無事證可佐。
二、綜上所述，公訴人所指被告上揭部分既均無從認定係涉犯罪
    ，本應為無罪之諭知，然因公訴人係認該等部分與被告前開
    經論罪科刑部分之行為，有修正前刑法第55條後段之牽連犯
    裁判上一罪之關係，爰就此部分不另為無罪之諭知。
陸、據上論斷，應依刑事訴訟法第369條第1項前段、第364條、
    第299條第1項前段、第300條，貪污治罪條例第5條第1項第2
    款、第17條、第10條、刑法第11條、第2條第1項、第216條
    、第213條、第55條（修正前）、第37條第2項，判決如主文
    。
本案經檢察官劉靜婉到庭執行職務。
中　　華　　民　　國　　96　　年　　8 　　月　　9 　　日
 　　　　　 刑事第七庭    審判長法　官　黃麗生
                                法　官  許宗和
                                法　官  許錦印
以上正本證明與原本無異。
如不服本判決，應於收受送達後十日內向本院提出上訴書狀，其
未敘述上訴之理由者並得於提起上訴後十日內向本院補提理由書
（均須按他造當事人之人數附繕本）。
                                書記官  楊妙恩
中　　華　　民　　國　　96　　年　　8 　　月　　16　　日
附錄：本案論罪科刑法條全文貪污治罪條例第5條：
有下列行為之一者，處七年以上有期徒刑，得併科新台幣六千萬
元以下罰金：
一　意圖得利，擅提或截留公款或違背法令收募稅捐或公債者。
二　利用職務上之機會，詐取財物者。
三　對於職務上之行為，要求、期約或收受賄賂或其他不正利益
者。
前項第一款及第二款之未遂犯罰之。
中華民國刑法第213條：（公文書不實登載罪）
公務員明知為不實之事項，而登載於職務上所掌之公文書，足以
生損害於公眾或他人者，處一年以上七年以下有期徒刑。
中華民國刑法第216條：（行使偽造變造或登載不實之文書罪）
行使第二百十條至第二百十五條之文書者，依偽造、變造文書或
登載不實事項或使登載不實事項之規定處斷。
